# Il modello statistico dell'analisi fattoriale {#sec-fa-statistical-model-fa}

**Prerequisiti**

- Leggere il capitolo 6, *Factor Analysis and Principal Component Analysis*, del testo *Principles of psychological assessment* di @petersen2024principles. 

**Concetti e Competenze Chiave**

**Preparazione del Notebook**

```{r}
#| vscode: {languageId: r}
# Carica il file _common.R per impostazioni di pacchetti e opzioni
here::here("code", "_common.R") |> source()

# Carica pacchetti aggiuntivi
pacman::p_load(lavaan)
```

## Modello monofattoriale

Il punto di partenza dell'*analisi fattoriale esplorativa* è
rappresentato da una marice di dimensioni $p \times p$ (dove $p$ è il
numero di variabili osservate) che contiene i coefficienti di
correlazione (o di covarianza) tra le variabili. Il punto di arrivo è
rappresentato da una matrice di dimensioni $p \times k$ (dove $k$) è il
numero di fattori comuni che contiene i coefficienti (le *saturazioni*)
che esprimono la relazione tra i fattori e le variabili osservate.
Considereremo ora il modello matematico dell'analisi fattoriale
esplorativa, con un solo fattore comune, che rappresenta il caso più
semplice.

Con $p$ variabili manifeste $Y_i$, il modello ad un fattore comune può
essere espresso algebricamente nel modo seguente:

$$
Y_i = \mu_i + \lambda_{i} \xi + \delta_i \qquad i=1, \dots, p
$$ 

dove $\xi$ rappresenta il fattore latente, chiamato anche *fattore comune*,
poiché è comune a tutte le $Y_i$, i $\delta_i$ sono invece specifici di
ogni variabile osservata e per tale ragione vengono chiamati *fattori
specifici* o *unici*, e infine i $\lambda_i$ sono detti *saturazioni* (o
*pesi*) fattoriali poiché consentono di valutare il peso del fattore
latente su ciascuna variabile osservata. Si suole assumere per comodità
che $\mu=0$, il che corrisponde a considerare le variabili $Y_i$ come
ottenute dagli scarti dalle medie $\mu_i$ per $i = 1, \dots, p$:

$$
Y_i -\mu_i = \lambda_i \xi + \delta_i.
$$

Si assume che il fattore comune abbia media zero, $\mathbb{E}(\xi)=0$, e
varianza unitaria, $\mathbb{V}(\xi)=1$, che i fattori specifici abbiano media
zero, $\mathbb{E}(\delta_j)=0$, e varianza $\mathbb{V}(\delta_j)=\psi_{i}$, che i
fattori specifici siano incorrelati tra loro, $\mathbb{E}(\delta_i \delta_k)=0$, e che i fattori specifici siano incorrelati con il fattore comune, $\mathbb{E}(\delta_i \xi)=0$.

In questo modello, poiché i fattori specifici sono tra loro incorrelati,
l'interdipendenza tra le variabili manifeste è completamente spiegata
dal fattore comune. Dalle ipotesi precedenti è possibile ricavare la
covarianza tra $Y_i$ e il fattore comune, la varianza della $i$-esima
variabile manifesta $Y_i$ e la covarianza tra due variabili manifeste
$Y_i$ e $Y_k$.

## Covarianza tra un indicatore e il fattore comune

Dal modello monofattoriale è possibile determinare l'espressione della
covarianza teorica tra una variabile manifesta $Y_i$ e il fattore comune
$\xi$: 

$$
Cov(Y_i,\xi)=\mathbb{E}(Y_i \xi)-\mathbb{E}(Y_i)\mathbb{E}(\xi).
$$ 

Dato che $\mathbb{E}(\xi)=0$, possiamo scrivere 

$$
\begin{equation}
\begin{aligned}
  Cov(Y_i,\xi) &= \mathbb{E}(Y_i \xi)=\mathbb{E}[(\lambda_i \xi + \delta_i) \xi]\notag\\
  &=\mathbb{E}(\lambda_i \xi^2 + \delta_i \xi)\notag\\
  &=\lambda_i\underbrace{\mathbb{E}(\xi^2)}_{\mathbb{V}(\xi)=1} + \underbrace{\mathbb{E}(\delta_i \xi)}_{Cov(\delta_i, \xi)=0}\notag\\
  &= \lambda_i.\notag
\end{aligned}
\end{equation}
$$
  
Nel modello a un solo fattore, dunque, la saturazione $\lambda_j$ rappresenta la covarianza la variabile manifesta $Y_i$ e il fattore comune $\xi$ e indica
l'importanza del fattore nel determinare il punteggio osservato. Se le
variabili $Y_i$ sono standardizzate, la saturazione fattoriale
$\lambda_i$ corrisponde alla correlazione tra $Y_i$ e $\xi$.

## Espressione fattoriale della varianza

Nell'ipotesi che le variabili $Y_i$ abbiano media nulla, la varianza di $Y_i$

$$
\begin{equation}
  \mathbb{V}(Y_i) = \mathbb{E}(Y_i^2) -[\mathbb{E}(Y_i)]^2 = \mathbb{E}(Y_i^2)\notag
\end{equation}
$$

è data da

$$
\begin{equation}
\begin{aligned}
  \mathbb{V}(Y_i) &= \mathbb{E}[(\lambda_i \xi + \delta_i)^2 ]\notag\\
  &=\lambda_i^2 \underbrace{\mathbb{E}(\xi^2) }_{\mathbb{V}(\xi)=1} + \underbrace{\mathbb{E}(\delta_i^2) }_{\mathbb{V}(\delta_i)=\psi_{i}} + 2\lambda_i \underbrace{\mathbb{E}(\xi \delta_i) }_{Cov(\xi, \delta_{i})=0}\notag\\
  &=\lambda^2_i + \psi_{i}.
\end{aligned}
\end{equation}
$$

La quantità $\lambda^2_i$ è denominata *comunalità* della $i$-esima variabile
manifesta e corrisponde alla quota della varianza della $Y_i$ spiegata
dal fattore comune. Di conseguenza $\psi_{i}$ è la parte residua della
varianza di $Y_i$ non spiegata dal fattore comune ed è denominata
*unicità* di $Y_i$. Nel caso di variabili standardizzate, l'unicità
diventa uguale a 

$$
\psi_{i}=1-\lambda^2_i.
$$ 

In definitiva, la varianza totale di una variabile osservata può essere divisa in una quota che ciascuna variabile condivide con le altre variabili ed è spiegata dal
fattore comune (questa quota è chiamata *comunalità* ed è uguale uguale
al quadrato della saturazione della variabile osservata nel fattore
comune, ovvero $h^2_i = \lambda_i^2$), e in una quota che è spiegata dal
fattore specifico (questa parte è chiamata *unicità* ed è
uguale a $u_i = \psi_{i}$).

**Esempio.** Riprendiamo l'analisi della matrice di correlazioni di Spearman.
Nell'output prodotto dalla funzione `factanal()` viene riportata la
quantità denominata `SS loadings`. Tale quantità indica la porzione della varianza totale delle 4 variabili manifeste che viene spiegata dal fattore comune. Ciascuna variabile
standardizzata contribuisce con un'unità di varianza; nel caso presente,
dunque la varianza totale è uguale a 4. Si ricordi che, nella statistica multivariata, per *varianza totale* si intende la somma delle varianze delle variabili manifeste (nel linguaggio dell'algebra matriciale questa quantità corrisponde alla *traccia* della matrice di covarianze). La quota della varianza totale spiegata dal modello, invece, è data dalla somma delle comunalità delle quattro variabili, ovvero dalla somma delle saturazioni fattoriali innalzate al quadrato.

```{r}
#| vscode: {languageId: r}
Spearman <- matrix(c(
  1.0, .78, .70, .66,
  .78, 1.0, .64, .54,
  .70, .64, 1.0, .45,
  .66, .54, .45, 1.0
),
byrow = TRUE, ncol = 4
)
rownames(Spearman) <- c("C", "E", "M", "P")
colnames(Spearman) <- c("C", "E", "M", "P")
Spearman |>
  print()
```

Eseguiamo l'analisi fattoriale:

```{r}
#| vscode: {languageId: r}
fm <- factanal(covmat = Spearman, factors = 1)
fm |>
    print()
```

Le saturazioni fattoriali sono:

```{r}
#| vscode: {languageId: r}
L <- c(fm$load[1], fm$load[2], fm$load[3], fm$load[4])
print(L)
```

Facendo il prodotto interno otteniamo:

```{r}
#| vscode: {languageId: r}
t(L) %*% L 
```

In termini proporzionali, la quota della varianza totale delle variabile manifeste che viene spiegata dal modello ad un fattore comune è dunque uguale a $2.587 / 4 = 0.647$. Questa quantità è indicata nell'output con la denominazione `Proportion Var`.

Si dice unicità (*uniqueness*) la quota della varianza della variabile considerata che non viene spiegata dalla soluzione fattoriale:

```{r}
#| vscode: {languageId: r}
round(fm$uniqueness, 3) |>
    print()
```

La comunalità (ovvero, la quota di varianza di ciascuna variabile manifesta che viene spiegata dal fattore comune) può essere trovata come:

```{r}
#| vscode: {languageId: r}
round(1 - fm$uniqueness, 3) |>
    print()
```

oppure con

```{r}
#| lines_to_next_cell: 0
#| vscode: {languageId: r}
L^2 |>
    round(3) |>
    print()
```

## Covarianza tra due variabili manifeste

Nell'ipotesi che le variabili $Y_i$ abbiano media nulla, la covarianza
tra $Y_i$ e $Y_k$

$$
Cov(Y_i, Y_k)=\mathbb{E}(Y_i Y_k) -
\mathbb{E}(Y_i)\mathbb{E}(Y_k)=\mathbb{E}(Y_i Y_k)
$$

è uguale al prodotto delle corrispondenti saturazioni fattoriali:

$$
\begin{equation}
\begin{aligned}
 Cov(Y_i, Y_k) &= \mathbb{E}(Y_i Y_k) \notag\\
  & =\mathbb{E}[(\lambda_i \xi + \delta_i)(\lambda_k \xi +  \delta_k)]\notag\\
  &=\mathbb{E}(\lambda_i\lambda_k\xi^2 + \lambda_i  \xi \delta_k + \lambda_k \delta_i \xi + \delta_i \delta_k)\notag\\
  &=\lambda_i\lambda_k\underbrace{\mathbb{E}(\xi^2)}_{\mathbb{V}(\xi)=1}+\lambda_i\underbrace{\mathbb{E}(\xi \delta_k)}_{Cov(\xi, \delta_k) =0}+\notag\\ \;&+\lambda_k\underbrace{\mathbb{E}(\delta_i \xi)}_{Cov(\delta_i, \xi) =0} +\underbrace{\mathbb{E}(\delta_i \delta_k)}_{Cov(\delta_i, \delta_k)=0}\notag\\
  &=\lambda_i\lambda_k.
\end{aligned}
\end{equation}
$$

## Correlazioni osservate e correlazioni riprodotte dal modello

In generale possiamo affermare che il modello monofattoriale è adeguato
se si verifica che $Cov(Y_i, Y_k \mid \xi) = 0$
($i, k = 1, \dots,p; \; i\neq k$), ossia se il fattore comune spiega
tutta la covarianza tra le variabili osservate. La matrice di
correlazioni riprodotte dal modello è chiamata $\boldsymbol{\Sigma}$ e
può essere espressa come:

$$
\boldsymbol{\Sigma} = \boldsymbol{\Lambda} \boldsymbol{\Lambda}^\prime + \boldsymbol{\Psi}
$$

In altri termini, il modello monofattoriale è adeguato se è nulla la
differenza tra la matrice di correlazioni osservate e la matrice di
correlazioni riprodotte dal modello. Per i dati di Spearman, le
correlazioni riprodotte dal modello ad un fattore sono

```{r}
#| vscode: {languageId: r}
round(L %*% t(L) + diag(fm$uniq), 3)
```

La matrice delle differenze tra le correlazioni campionarie e quelle
riprodotte è

```{r}
#| vscode: {languageId: r}
round(Spearman - (L %*% t(L) + diag(fm$uniq)), 3) 
```

Lo scarto maggiore tra le correlazioni campionarie e quelle riprodotte è
uguale a 0.049. Si può dunque concludere che il modello monofattoriale
spiega in maniera ragionevole i dati di Spearman.

## Bontà di adattamento del modello ai dati

La verifica della bontà di adattamento del modello ai dati si determina
mediante un test statistico che valuta la differenza tra la matrice di
correlazioni (o di covarianze) osservata e la matrice di correlazioni (o
covarianze) predetta dal modello fattoriale. L'ipotesi nulla che viene
valutata è che la matrice delle correlazioni residue sia dovuta
semplicemente agli errori di campionamento, ovvero che la matrice di
correlazioni predetta dal modello $\boldsymbol{\Sigma}(\theta)$ sia
uguale alla matrice di correlazioni $\boldsymbol{\Sigma}$ nella
popolazione.

La statistica test $v$ è una funzione della differenza tra la matrice
riprodotta $\boldsymbol{S}(\theta)$ e quella osservata $\boldsymbol{S}$

$$
v = f\left[\boldsymbol{S}(\theta) - \boldsymbol{S}\right]
$$

e si distribuisce come una $\chi^2$ con $\nu$ gradi di libertà

$$
\nu = p(p+1)/ 2 - q,
$$

dove $p$ è il numero di variabili manifeste e
$q$ è il numero di parametri stimati dal modello fattoriale (ovvero,
$\lambda$ e $\psi$). 

La statistica $v$ assume valore 0 se i parametri del modello riproducono esattamente la matrice di correlazioni tra le variabili nella popolazione. Tanto maggiore è la statistica $v$ tanto maggiore è la discrepanza tra le correlazioni osservate e quelle
predette dal modello fattoriale. 

Un risultato statisticamente significativo (es., $p$ \< .05) -- il quale suggerisce che una tale differenza *non* è uguale a zero -- rivela dunque una discrepanza tra il modello e i dati. Il test del modello fattoriale mediante la statistica $\chi^2$
segue dunque una logica diversa da quella utilizzata nei normali test di
ipotesi statistiche: *un risultato statisticamente significativo indica una mancanza di adattamento del modello ai dati*.

L'applicazione del test $\chi^2$ per valutare la bontà di adattamento del modello ai dati richiede che ciascuna variabile manifesta sia distribuita normalmente -- più precisamente, richiede che le variabili manifeste siano un campione casuale che deriva da una normale
multivariata. Questo requisito non è facile da rispettare in pratica.

Tuttavia, il limite principale della statistica $\chi^2$ è che essa dipende fortemente dalle dimensioni del campione: al crescere delle dimensioni campionarie è più facile ottenere un risultato statisticamente significativo (ovvero, concludere che vi è un cattivo adattamento del modello ai dati). Per questa ragione, la bontà di adattamento del modello ai dati viene valutata da molteplici indici, non soltanto dalla statistica $\chi^2$. Più comune è calcolare il rapporto $\chi^2 / \nu$ e usare tale rapporto per valutare la bontà dell'adattamento. Valori minori di 3 o 4 suggeriscono che il modello ben si adatta ai dati.

## L'errore standard della misurazione e il modello fattoriale

In questa sezione, approfondiamo la connessione tra l'errore standard di misurazione, un concetto fondamentale della Classical Test Theory (CTT), e l'applicazione del modello fattoriale. Questa connessione ci permette di reinterpretare l'errore standard di misurazione attraverso il prisma dell'analisi fattoriale. Procediamo con un'esposizione dettagliata.

All'interno della CTT, si afferma che il punteggio ottenuto ($X$) in un test corrisponde alla somma del valore vero ($T$) e dell'errore di misurazione ($E$), dove $E$ è considerato una variabile casuale indipendente da $T$. Se focalizziamo l'attenzione sul soggetto $i$-esimo, la formula diventa $X_i = T_i + E_i$, con $T_i$ rappresentante il valore vero e $E_i$ l'errore di misurazione, quest'ultimo avente media zero.

Trasformiamo questa relazione nel contesto di un modello fattoriale monofattoriale che coinvolge $p$ variabili osservate (o item). Per ogni item, la relazione è espressa come:

$$
\begin{equation}
\begin{aligned}
 Y_{1i} &=  \lambda_1 \xi_i + \delta_{1i} \notag\\
 Y_{2i} &=  \lambda_2 \xi_i + \delta_{2i} \notag\\
  \dots\notag\\
 Y_{pi} &=  \lambda_p \xi_i + \delta_{pi}, \notag
 \end{aligned}
 \end{equation}
 $$

dove $Y_{ji}$ rappresenta il punteggio osservato per l'item $j$ del soggetto $i$, $\lambda_j$ è il carico fattoriale dell'item $j$ sul fattore comune $\xi_i$, e $\delta_{ji}$ è l'errore unico associato all'item $j$ per il soggetto $i$.

Il punteggio totale $X_i$ per il soggetto $i$-esimo deriva dalla somma dei punteggi di ciascun item, il che si traduce in:

$$
\begin{equation}
\begin{aligned}
 X_i &= \sum_{j=1}^p Y_{ji} = \sum_{j=1}^p \lambda_j \xi_i + \sum_{j=1}^p \delta_{ji}\notag\\[12pt]
  &=  \left( \sum_{j=1}^p \lambda_j \right) \xi_i  +  \sum_{j=1}^p \delta_{ji} \notag\\[12pt]
  &= T_i + E_i\notag
\end{aligned}
\end{equation}
$$

Rispettando la struttura della CTT, la varianza del punteggio osservato $X_i$ si decompone in due componenti fondamentali: la varianza del valore vero $\sigma^2_{T_i}$ e la varianza dell'errore $\sigma^2_{E_i}$. Nel contesto dell'analisi fattoriale, $\sigma^2_{T_i}$ corrisponde al quadrato della somma dei carichi fattoriali:

$$
\begin{equation}
\begin{aligned}
 \sigma^2_{T_i} &= \mathbb{V}\left[ \left( \sum_{j=1}^p \lambda_j \right) \xi_i \right]\notag\\
 &= \left( \sum_{j=1}^p \lambda_j \right)^2 \mathbb{V}(\xi_i)\notag\\
 &= \left( \sum_{j=1}^p \lambda_j \right)^2 \notag
\end{aligned}
\end{equation}
$$

Inoltre, considerando la varianza dell'errore di misurazione $\sigma^2_{E_i}$ nel contesto fattoriale, questa è equivalente alla somma delle varianze degli errori unici ($\delta_{ji}$), ovvero le unicità:

$$
\begin{equation}
\begin{aligned}
 \sigma^2_{E_i} &= \mathbb{V}\left( \sum_{j=1}^p \delta_{ji} \right)\notag\\
 &= \sum_{j=1}^p \mathbb{V}\left( \delta_{ji} \right)\notag\\
 &= \sum_{j=1}^p \Psi_j\notag
\end{aligned}
\end{equation}
$$

Pertanto, nel contesto dell'analisi fattoriale, l'errore standard di misurazione per il punteggio totale del test è quantificabile come la radice quadrata della somma delle unicità:

$$
\begin{equation}
\sigma_{E} = \sqrt{\sum_{j=1}^p \Psi_j}
\end{equation}
$$(eq-err-stnd-meas-FA)

Questo collegamento tra la CTT e l'analisi fattoriale offre una prospettiva rinnovata sull'errore standard di misurazione, arricchendo la nostra comprensione della precisione dei test psicometrici.

## Un esempio concreto

Applichiamo ora il risultato precedente ad un caso concreto. Consideriamo i dati utilizzati nella validazione italiana del *Cognitive Style Questionnaire - Short Form* (CSQ-SF, Meins et al. 2012). Il CSQ-SF viene utilizzato per misurare la vulnerabilità all'ansia e alla depressione. È costituito da cinque sottoscale: *Internality*, *Globality*, *Stability*, *Negative consequences* e *Self-worth*. 

Leggiamo i dati in $\textsf{R}$:

```{r}
#| vscode: {languageId: r}
csq <- rio::import(here::here("data", "csq540.csv"))
```

Il numero di partecipanti è

```{r}
#| vscode: {languageId: r}
n <- nrow(csq)
n
```

Le statistiche descrittive si ottengono con la seguente istruzione:

```{r}
#| vscode: {languageId: r}
psych::describe(csq, type = 2) 
```

Esaminiamo la matrice di correlazione:

```{r}
#| vscode: {languageId: r}
psych::pairs.panels(csq) 
```

La sottoscala di *Internality* è problematica, come messo anche in evidenza dall'autore del test. La consideriamo comunque in questa analisi statistica.

Specifichiamo il modello unifattoriale nella sintassi di `lavaan`:

```{r}
#| vscode: {languageId: r}
mod_csq <- "
   F =~ NA*I + G + S + N + W
   F ~~ 1*F
" 
```

Adattiamo il modello ai dati:

```{r}
#| vscode: {languageId: r}
fit <- lavaan:::cfa(
  mod_csq,
  data = csq
)
```

Esaminiamo i risultati:

```{r}
#| vscode: {languageId: r}
summary(
  fit, 
  standardized = TRUE,
  fit.measures = TRUE
) |>
  print()
```

Esaminiamo solo le stime dei parametri del modello:

```{r}
#| vscode: {languageId: r}
parameterEstimates(fit) |>
    print()
```

Recuperiamo le specificità:

```{r}
#| vscode: {languageId: r}
psi <- parameterEstimates(fit)$est[7:11]
psi |>
    print()
```

Stimiamo l'errore standard della misurazione con la \@ref(eq:err-stnd-meas-FA):

```{r}
#| vscode: {languageId: r}
sqrt(sum(psi)) |>
    print()
```

Applichiamo ora la formula della TCT:

$$
\sigma_E = \sigma_X \sqrt{1 -\rho_{XX^\prime}}.
$$

Per trovare $\sigma$ calcoliamo prima il punteggio totale:

```{r}
#| vscode: {languageId: r}
tot_score <- rowSums(csq)
```

La deviazione standard di `tot_score` ci fornisce una stima di $\sigma_X$:

```{r}
#| vscode: {languageId: r}
sigma <- sd(tot_score)
sigma |>
    print()
```

Per applicare la formula della TCT abbiamo bisogno dell'attendibilità. La stimiamo usando la funzione `reliability` del pacchetto `semTools` dall'oggetto creato da `lavaan:::cfa()`:

```{r}
#| vscode: {languageId: r}
rel <- semTools::reliability(fit)
rel |>
    print()
```

Utilizzando $\Omega$ otteniamo:

```{r}
#| vscode: {languageId: r}
sigma * sqrt(1- rel[2]) |>
    print()
```

Si noti come il risultato sia molto simile a quello trovato con la formula della TCT.

### Correlazioni osservate e riprodotte

Le correlazioni riprodotte dal modello si ottengono nel modo seguente dall'oggetto `fit`.

```{r}
#| vscode: {languageId: r}
cor_mat <- lavInspect(fit, "cor.ov")
cor_mat |>
    print()
```

Abbiamo visto come il modello unifattoriale predice che la correlazione tra due variabili manifeste sia il prodotto delle rispettive correlazioni fattoriali. Estraiamo le saturazioni fattoriali.

```{r}
#| vscode: {languageId: r}
l <- inspect(fit, what="std")$lambda
l |>
    print()
```

Per esempio, se consideriamo `I` e `G`, la correlazione predetta dal modello fattoriale tra queste due sottoscale è data dal prodotto delle rispettive saturazioni fattoriali.

```{r}
#| vscode: {languageId: r}
l[1] * l[2] 
```

La matrice di correlazioni riprodotte riportata sopra mostra il risultato di questo prodotto per ciascuna coppia di variabili manifeste.

```{r}
#| vscode: {languageId: r}
l %*% t(l) |> round(3) |>
    print()
```

### Scomposizione della varianza

Consideriamo la variabile manifesta `W`. Calcoliamo la varianza.

```{r}
#| vscode: {languageId: r}
var(csq$W) |> print()
```

La varianza *riprodotta* di questa variabile, secondo il modello fattoriale, dovrebbe esere uguale alla somma di due componenti: la varianza predetta dall'effetto causale del fattore latente e la varianza residua.  La varianza predetta dall'effetto causale del fattore latente è uguale alla saturazione elevata al quadrato:

```{r}
#| vscode: {languageId: r}
(-11.598)^2 
```

Calcolo ora la proporzione di varianza residua normalizzando rispetto alla varianza osservata (non a quella riprodotta dal modello):

```{r}
#| vscode: {languageId: r}
1 - (-11.598)^2 / var(csq$W) 
```

Il valore così ottenuto è molto simile al valore della varianza residua di `W`. 

Ripeto i calcoli per la variabile `G`

```{r}
#| vscode: {languageId: r}
1 - (-11.322)^2 / var(csq$G) 
```

e per la variabile `I`

```{r}
#| vscode: {languageId: r}
1 - (0.725)^2 / var(csq$I) 
```

In tutti i casi, i valori ottenuti sono molto simili alle varianze residue ipotizzate dal modello unifattoriale.

### Correlazione tra variabili manifeste e fattore comune

Un modo per verificare il fatto che, nel modello unifattoriale, la saturazione fattoriale della $i$-esima variabile manifesta è uguale alla correlazione tra i punteggi osservati sulla i$-esima variabile manifesta e il fattore latente è quella di calcolare le correlazioni tra le variabili manifeste e i punteggi fattoriali. I punteggi fattoriali rappresentano una *stima* del punteggio "vero", ovvero del punteggio che ciascun rispondente otterrebbe in assenza di errori di misurazione. Vedremo in seguito come si possono stimare i punteggi fattoriali. Per ora ci limitiamo a calcolarli usando `lavaan`.

```{r}
#| vscode: {languageId: r}
head(lavPredict(fit)) |>
    print()
```

Abbiamo un punteggio diverso per ciascuno dei 540 individui che appartengono al campione di dati esaminato.

```{r}
#| vscode: {languageId: r}
dim(lavPredict(fit))
```

Calcoliamo ora le correlazioni tra i valori osservati su ciascuna delle cinque scale del CSQ e le stime dei punteggi veri.

```{r}
#| vscode: {languageId: r}
c(
  cor(csq$I, lavPredict(fit)),
  cor(csq$G, lavPredict(fit)),
  cor(csq$S, lavPredict(fit)),
  cor(csq$N, lavPredict(fit)),
  cor(csq$W, lavPredict(fit))
) |> 
  round(3) |>
    print()
```

Si noti che i valori ottenui sono molto simili ai valori delle saturazioni fattoriali. La piccola differenza tra le correlazioni ottenute e i valori delle saturazioni fattoriali dipende dal fatto che abbiamo *stimato* i punteggi fattoriali.

```{r}
#| lines_to_next_cell: 0
#| vscode: {languageId: r}
inspect(fit, what="std")$lambda |>
    print()
```

## Session Info

```{r}
#| vscode: {languageId: r}
sessionInfo()
```

